臺灣臺南地方法院民事判決　　　　　　 96年度建簡上字第3號
上　訴　人　名慧營造股份有限公司
　　　　　　　　　　　　3之1
法定代理人　甲○○
訴訟代理人　乙○○
被上訴人　　台灣菸酒股份有限公司台南營業處
法定代理人　丙○○
訴訟代理人　施旭錦律師
上列當事人間請求給付工程款事件，上訴人對於民國96年5月24日
本院台南簡易庭95年度南建簡字第17號第一審判決提起上訴，經
本院於96年11月13日言詞辯論終結，判決如下：
    主  文
原判決關於駁回上訴人後開第二項之訴部分，並訴訟費用之裁判
廢棄。
上開廢棄部分，被上訴人應給付上訴人新台幣參萬肆仟陸佰伍拾
元，及自民國九十五年十二月一日起至清償日止，按週年利率百
分之五計算之利息。
上訴人其餘上訴駁回。
第一、二審訴訟費用確定為新台幣壹萬貳仟陸佰柒拾伍元，由被
上訴人負擔新台幣壹仟貳佰陸拾捌元，餘由上訴人負擔。
    事實及理由
一、本件上訴人起訴主張：
  (一)被上訴人前為其辦公室新建工程辦理公開招標，經上訴人得
    標後，兩造於94年7月28日簽訂「台南營業處新建工程採購
    契約」，由上訴人承攬被上訴人公司位於台南營業處新建新
    建工程，並由上訴人施作完畢。詎被上訴人卻以上訴人施作
    之工程逾期39日為由，自工程款中扣款新臺幣（下同）435,
    162元。另上訴人依約施作之不鏽鋼門二樘，因不符合消防
    法規，兩造乃合意由上訴人另施作符合消防法規之不鏽鋼門
    二樘，嗣後上訴人已施作完畢及交付被上訴人，被告亦迄未
    給付該部分價款34,650元，為此請求被上訴人如數給付。
  (二)上訴人之陳述除與原判決記載相同者，茲引用之外，另補稱：
  (甲)系爭工程之履約期限部分：
    1.系爭工程契約第七條履約期限之「110個日曆天」，並不
      包括星期例假日、國定假日或其他休息日：
    (1)系爭工程之履約期限，依採購契約第七條第（一）項之約
      定，已載明為「廠商（即上訴人）應於機關（即被上訴人
      ）通知日起七日內開工，並於開工之日起110個日曆天內
      全部完工」，關於「日曆天」之定義為何，契約並未明文
      規範，自須參酌「台灣菸酒股份有限公司所屬各單位辦理
      工程工期核算要點」之規範。原審認兩造對於履約期限已
      於採購契約第七條約定包含星期例假日及國定假日在內，
      即無再適用工程工期核算要點之必要云云，自有違誤。
    (2)至於採購契約第七條第（一）項約定之括號內「以工作天
      計者，除申請加班外，星期例假日、國定假日或其他休息
      日計入等文字，則係針對約定以「工作天」計算工程期限
      者，與系爭工程期限係約定「日曆天」者無涉，原審認應
      依該括號內「關於工作天之約定」計算本件工期，即有違
      誤。
    2.系爭工期「110個日曆天」依「台灣菸酒股份有限公司所
      屬各單位辦理工程工期核算要點」計算，上訴人之施工期
      僅107個日曆天，並無遲延：
    (1)「台灣菸酒股份有限公司所屬各單位辦理工程工期核算要
      點」屬於系爭工程契約附件之一，此為兩造所不爭執，依
      採購契約第一條第(一)項第1款之約定，上開工期核算要點
      當屬於契約之一部分，有規範系爭工期計算之效力。
    (2)上開工期核算要點第二條已明確規定「各工程之工期以日
      曆天為準（不論睛雨天）」，第四條則定義「日曆天之含
      意」，第五條更明確規範「不計日曆天之核算規定」，系
      爭工程期限既於契約書中明確載明為「110個日曆天」，
      而關於「日曆天」之定義為何，既不明確，自應適用上開
      工期核算要點來計算本件工期，而不應將星期例假日、國
      定假日或其他休息日計入。
    (3)依「台灣菸酒股份有限公司所屬各單位辦理工程工期核算
      要點」計算，上訴人之施工期僅107個日曆天，並無遲延
      ，被上訴人主張扣款，自無理由。
    3.依證人林吉良證稱：「…我當時規劃系爭工程所需要的天
      數是240個日曆天，日曆天是指日曆上所載的一天就算一
      天，而非按實際施作的天數來計算……至於兩造所簽訂的
      合約是否依據我規劃的日曆天作為簽約內容，我就不清楚
      了」等語，則參酌兩造就系爭工程之工期約定為110個日
      曆天，且將「台灣菸酒股份有限公司所屬各單位辦理工程
      工期核算要點」作為系爭工程契約之附件，足證兩造並無
      依證人林吉良之規劃，將星期例假日、國定假日或其他休
      息日計入工期之合意，否則，自無再將上開工期核算要點
      列為系爭工程契約附件之理。
    4.原審認上訴人於系爭工程曾於假日進廠施工，均未見有要
      求被上訴人特別簽准之情，足徵，上訴人知悉日曆天之計
      算方式應將假日列入，故未另向被上訴人特別申請簽准同
      意進廠施工。惟查：
    (1)上訴人假日進廠施工，係經被上訴人同意而為，此觀95
      年1月1日工期日報表上載「菸酒公司行政室主任工區現察
      」，95年1月1日當天為星期日，被上訴人之行政室主任於
      星期例假日猶至工區為視察，足證被上訴人同意上訴人假
      日進廠施工。
    (2)再者，縱認上訴人於假日進廠施工，係違反上開工期核算
      要點第五條規定，亦僅係上訴人單純違反上開工期核算要
      點第五條之問題，並非當然可認為兩造有將星期例假日、
      國定假日或其他休息日計入工期之合意。
    5.至於上訴人所製作之工程基本資料上關於完工日期之記載
      ，僅係預定（計）日期，上訴人並非認應將星期例假日、
      國定假日或其他休息日計入工期。
  (乙)有關不鏽鋼防火門扇之價金部分：
    1.對於上訴人另行施作符合消防法令規範「不鏽鋼防火門扇
      」2樘之工程，兩造應有另行訂立新契約之合意，被上訴
      人當有支付此部分工程款之義務：
    (1)依證人林吉良證述「…工程完成後由消防隊進行檢查，消
      防隊要求防火門必須要經過一小時防火時效的認證，導致
      此部分工程審查未通過，才由上訴人公司換裝符合防火規
      格的防火門才通過檢查。……故在被上訴人知悉的情況下
      換裝符合規定的防火門…」等語，再由被上訴人發包本件
      辦公室新建工程之最終目的當然為使用該辦公室，從而因
      被上訴人之原設計未符合消防法規，在被上訴人知悉之情
      況下，由上訴人另行施作符合消防法令規範之「不鏽鋼防
      火門扇」2樘，以通過消防檢驗取得使用執照，自應認兩
      造就此部分工程之施作有達成合意。
    (2)再者，上訴人另行施作之2樘「不鏽鋼防火門扇：工程亦
      已完成而交付被上訴人受領，對於上訴人另行施作之2樘
      「不鏽鋼防火門扇」工程，被上訴人並非僅係單純沈默，
      應認兩造對此已有合意，上訴人自得依民法第505條第1項
      規定請求被上訴人給付此部分報酬。
    2.兩造對此另行施作之2樘「不鏽鋼防火門扇」工程雖未約
      定報酬如何處理，然依民法第491條「如依情形，非受報
      酬即不為完成其工作者，視為允與報酬。未定報酬額者，
      按照價目表所定給付之；無價目表者，按照習慣給付。」
      之規定，可知上訴人既未表示願無償為被上訴人另行施作
      2樘「不鏽鋼防火門扇」工程，則被上訴人當有給付此部
      分工程款之義務。
    3.本件被上訴人就不鏽鋼防火門扇價金，請求法院依事實情
      況判決，依照何法律依據，上訴人並無意見。
  (三)上訴聲明：
    1.原判決廢棄。
    2.上開廢棄部分，被上訴人應給付上訴人469,812元，及自
      起訴狀繕本送達翌日起至清償日止，按年利率百分之5計
      算之利息。
    2.第一、二審訴訟費用由被上訴人負擔。
二、被上訴人之陳述除與原判決記載相同者，茲引用之外，另補
    稱：
  (一)工程期限部分：
    1.系爭採購第七條第（一）項約定已載明：「廠商應於機關
      通知日起七日內開工，並於開工之日起110個日曆天內全
      部完工。(以工作天計者，除申請加班外，星期例假日、
      國定假日或其他休息日計入）。」等語，顯然系爭工程之
      履約期限110個日曆天，依上開約定應計入星期例假日、
      國定假日或其他休息日至明。
    2.證人林吉良於原審證稱：「我當時規劃系爭工程所需要的
      天數是240日曆天，日曆天是指日曆上所載一天就算一天
      ，並非按實際施作天數計算。…招標文件應該也是依據我
      規劃設計的天數載明於公告內」等語，及林吉良於96年4
      月26日提出陳述狀載明：240個日曆天是工程由設計至建
      築施工完成之時程，本案工程施工期限為110個日曆天等
      內容，亦與採購契約第七條之約定內容相符，足證採購契
      約書第七條約定之「110」日曆天應計入星期例假日、國
      定假日或其他休息日。
    3.雖上訴理由主張：關於日曆天之定義為何，契約並未明文
      規範，自須參酌「台灣菸酒股份有限公司所屬各單位辦理
      工程工期核算要點」之規範，而依該要點第5條(一)之1、之
      3等內容，星期例假日、國定假日或其他休息日應不計入
      日曆天云云。然查，台灣菸酒股份有限公司所屬各單位辦
      理工程工期核算要點」固為兩造契約附件之一，但契約之
      附件在於補充原契約不明瞭或有疑義之處，如採購契約已
      有明訂，即無適用餘地，此觀採購契約第一條第(三)款關於
      契約文件及效力之約定：「契約所含各種文件之內容如有
      不一致之處，除另有規定外，依下列原則處理：1.契約條
      款優於招標文件內之其他文件所附記之條款。…」即明。
      因此，兩造對於履約期限已於採購契約第七條約定包含星
      期例假日、國定假日或其他休息日，即無再適用工程工期
      核算要點之必要。
    4.況兩造果於簽約時已約定工期不應計入星期例假日、國定
      假日或其他休息日，何以上訴人自行製作之工程日報表，
      於「工作天統計」欄項之「工期累計」欄，其工期計算方
      式均將星期例假日及國定假日予以累計，並未除外。及上
      訴人自行製作之工程簡報所載，「台灣菸酒股份有限公司
      台南營業處辦公室新建工程…工期：110【日曆天】，開
      工日期民國94 年8月4日，預定完工日期：民國94年11月
      21日」，亦將星期例假日及國定假日計入，亦與上訴人之
      主張不符。
    5.上訴理由復載稱：上訴人假日進廠施工，係經被上訴人同
      意而為，此觀95年1月1日工期日報表上載「菸酒公司行政
      室主任工區視察」，95年1月1日當天為星期日，被上訴人
      之行政室主任於星期例假日猶至工區視察，足證被上訴人
      同意上訴人假日進廠施工云云。然如上所述，採購契約第
      七條已約定履約期限應計入星期例假日及國定假日，因此
      依據上開採購契約，被上訴人本應同意上訴人於假日進廠
      施工，也因此被上訴人之行政室主任方才於星期例假日至
      工區視察。是被上訴人之行政室主任於星期例假日至工區
      視察之舉，係基於採購契約為之，而非被上訴人於採購契
      約外另行「特許」上訴人於假日進廠施工，上訴人所述顯
      然倒果為因，不足為採。
    6.綜上所述，系爭工程工期所稱日曆天既應計入星期例假日
      及國定假日，則上訴人施工工期確實已逾39天，故被上訴
      人依工程採購契約第十七條第一項約定扣款435,162元，
      洵屬有據，上訴人請求給付工程款435,162元，並無理由
      。
  (二)對於上訴人另行施作符合消防法令規範「不鏽鋼防火門」2
    樘之工程，兩造並無另行訂立新契約之合意，被上訴人並無
    支付工程款之義務：
    依證人林吉良於原審證述：本件防火門部分我規劃之後有將
    建築圖送消防隊審核，我當時規劃的防火門只是一般的防火
    門，消防隊審查時並沒有對我規劃內容予以駁回，之後上訴
    人公司也依據我規劃設計內容進行施工，工程完成後由消防
    隊進行檢查，消防隊要求防火門必須要經過一小時防火時效
    的認證，導致此部分工程審查未通過，才由上訴人公司換裝
    符合防火規格的防火門才通過檢查。消防隊檢查時是口頭要
    求提出防火門一小時防火門時效之認證證明。我有告知業主
    （即被上訴人）此事，但是該工程當時已經申報完工無法再
    進行工程的變更設計，而上訴人面也必須等到驗收合格之後
    才能領取工程款，上訴人方面也急於領取工程款，故在被上
    訴人知悉之情形下換裝符合規定的防火門，當時對於增加的
    費用並沒有說好要如何處理。我為了此事有跟被上訴人方面
    討論變更防火門的費用要如何支付，被上訴人公司表示他們
    屬於公家單位，必須符合相關規定，我認為上訴人也是符合
    合約設計內容去施工，如果由上訴人自行吸收費用也不合理
    ，後來對於防火門費用如何負擔不了了之等語觀之，上訴人
    之所以另行施作符合消防規範之不鏽鋼防火門扇，係因工程
    已完工，無法辦理變更設計方式處理，其為讓系爭工程通過
    消防檢查，取得使用執照，以便順利領取工程款，乃於被上
    訴人知悉之情況下而施作，並未針對施作之內容或價金與被
    上訴人完成任何合意，是兩造間對於上訴人另行施作符合消
    防法令規範「不鏽鋼防火門」2樘之工程，並無承攬關係存
    在，故被上訴人並無義務支付承攬工程款。
  (三)聲明：
    1.上訴駁回。
    2.第二審訴訟費用由上訴人負擔。
三、本件經爭點整理，兩造對於下列事實均不爭執：
  (一)上訴人為承攬被上訴人公司位於台南營業處新建工程，於94
    年7月28日與上訴人簽訂「台南營業處新建工程採購契約」
    ，且對於上訴人提出證物一之採購契約真正不爭執。
  (二)「臺灣菸酒股份有限公司所屬各單位辦理工程工期核算要點
    」屬於兩造簽訂採購契約之附件。
  (三)上訴人承攬之系爭工程係於94年8月4日開工，於95年1月5日
    完工。
  (四)工期如有遲延39日，其扣款金額應為435,162元。
  (五)上訴人施作之不鏽鋼防火門二樘，價款為34,650元（含稅）。
  (六)上訴人施作之不鏽鋼防火門二樘，並未另外進行工程變更設
    計之程序。
四、得心證之理由：
    本件兩造所爭執者，在於：(一)兩造簽訂之工程採購契約第7
    條履行期限之計算方式為何？星期例假日、國定假日或其他
    休息日是否計入工期？(二)不鏽鋼防火門之價金，被上訴人應
    否給付？
  (一)工期部分：
    上訴人主張本件工期之計算，應依工程契約附件「台灣菸酒
    股份有限公司所屬各單位辦理工期核算要點」（原審卷33
    頁），因工程契約第7條第1款文字同時出現日曆天、工作天
    ，並無明確定義「日曆天」、工期計算及工程完工期限。然
    為被上訴人所否認，並辯稱兩造對於履約期限已於契約第7
    條約定包含星期例假日、國定假日或其他休息日，即無再適
    用工程工期核算要點之必要等情。經查：
    (1)按解釋意思表示，應探求當事人之真意，不得拘泥於所用
      之辭句，民法第98條定有明文。又解釋契約，應斟酌立約
      當時之情形，及一切證據資料以為斷定之標準，使不失契
      約之真意。本院斟酌下列資料，予以認定本件兩造約定有
      關工期計算之約定，是否包含星期例假日、國定假日：
      兩造簽訂之台南營業處工程採購契約第七條履約期限(一)
        約定：「▇廠商應於（□決標次日□機關簽約日▇機關
        通知日起七日內）開工，並於開工之日起110個日曆天
        內全部完工。（以工作天計者，除申請加班外星期例假
        日、國定假日或其他休息日▇計入□不計入）。」（原
        審調字卷10頁），是從該契約約定之方式及文字之字義
        上來看，雖同一條款內，同時出現「日曆天」與「工作
        天」之不一致的文字，然就星期例假日、國定假日或其
        他休息日係計入工期，自契約約定之全部文字及選項設
        計之選擇方式，明確可知並無疑義。
      規劃設計系爭工程之建築師林吉良到庭證稱：「我當時
        規劃系爭工程所需要的天數是240個日曆天，日曆天是
        指日曆上所載一天就算一天，而非按實際施作的天數來
        計算，所以即使碰到颱風天也計入一天，除非有經過業
        主同意才可以不計入。招標文件應該也是依據我規劃設
        計的天數載明於公告文件，至於兩造所簽訂的合約是否
        依據我規劃的日曆天作為簽約內容，我就不清楚了。」
        （原審卷64頁筆錄參照）。及林吉良建築師於本件上訴
        人起訴前，亦曾於95年7月3日發函予被上訴人表示：貴
        處辦公室新建工程施工期限110日曆天尚屬合理。日曆
        天包含星期六、星期日、例假日均計日。（原審卷97頁
        林吉良建築師事務所函）。是規劃監造之設計師就工期
        之計算，亦將例假日計入工期之110天內。
      再參酌上訴人自行製作之工程日報表，於右下角「工程
        期限」記載110日曆天，「工作天統計」欄項之「工期
        累計」欄註記110、另有一欄記載「不計工期累計」，
        其工期計算方式均將星期例假日及國定假日計入「工期
        累計」項下，並未除外（參原審卷6至28頁工程日報表
        ）。另原告自行製作之工程簡報，其工程基本資料亦記
        載：工程名稱：「台灣菸酒股份有限公司台南營業處辦
        公室新建工程…工期：110【日曆天】，開工日期：民
        國94年8月4日，預定完工日期：民國94年11月21日」（
        原審卷30頁），亦將星期例假日及國定假日計入工期內
        。
      綜合上開契約條款之約定方式、監造設計師之證詞、工
        程日報表、工程簡報等資料，足認系爭工程之110日曆
        天，係將星期例假日、國定假日等全部計入110天內，
        上訴人自行整理之工程日報表，就工期之計算，亦採星
        期例假日計入之方式，並無爭議，甚為明確。
    (2)上訴人固主張因工程合約條款文字不明，因此應採用工程
      核算要點（調字卷33頁）第五條之核算規定，並主張契約
      第7條後段所記載計入者，係工作天，與本件契約前段記
      載日曆天無涉云云。然契約之解釋，依民法第98條規定，
      不得拘泥於所用辭句，已如前述，是縱本件工程採購契約
      第7條有關日曆天、工作天前後用語不一，參酌由上訴人
      自行製作之工程日報表、工程簡報、監造設計師之工期設
      計等資料，已足認星期假日係計入110日曆天內。又「台
      灣菸酒股份有限公司所屬各單位辦理工程工期核算要點」
      （下稱核算要點）係採購工程契約之附件，其係在於補充
      原契約不明瞭或有疑義之處，如契約所含各種文件之內容
      有不一致處，則採購契約條款優於招標文件內之其他文件
      所附記之條款，此觀採購契約第一條契約文件及效力(三)之
      約定即明（調字卷第6頁）。又核算要點第二條亦規定「
      本處各工程之工期以日曆天為準（不論晴雨天）。但重要
      或特殊工程必須限期完工者，其核算方式另行擬訂，不包
      括在本要點內。」（原審卷第33頁）。因工程採購契約第
      7條就例假日部份係約定計入，參照上開採購契約一、(三)
      及核算要點二之約定意旨，上訴人主張核算要點第五條所
      定「不計日曆天之核算規定」，於本件並無適用，上訴人
      此部份主張自無可採，不應准許。
  (二)不鏽鋼防火門部份：
    上訴人主張承攬之系爭工程全部施作完畢後，於消防檢查時
    ，消防局要求防火門須經一小時防火時效的認證，消防檢查
    過關後，才能取得使用執照，本來欲請實際施工者出具證明
    說可以防火，但事實上原設計之不鏽鋼門並無防火，因此不
    可能出具防火證明，遂將原先符合工程契約圖說的不鏽鋼門
    拆除，又重新施作合乎消防規定的新門，價金34,650元等情
    ，經上訴人訴訟代理人即實際施作本件工程之乙○○陳述在
    卷（本院卷52頁準備程序筆錄參照），被上訴人就上開事實
    發生經過及新防火門之價金均不爭執，然辯稱其與上訴人間
    就新作的不鏽鋼防火門，並無就該新門另行成立承攬契約，
    該門亦非原承攬契約之項目範圍，故不能付款等語。經查：
    (1)系爭防火不鏽鋼門之施作及費用協議過程，經監造設計之
      建築師林吉良在原審證稱：「本件防火門部分我規劃之後
      有將建築圖送消防隊審核，我當時規劃的防火門指（只）
      是一般的防火門，消防隊審查時並沒有對我規劃內容予以
      駁回，之後原告公司（即上訴人）也依據我規劃設計內容
      進行施工，工程完成後由消防隊進行檢查，消防隊要求防
      火門必須要經過一小時防火時效的認證，導致此部分工程
      審查未通過，才由原告公司換裝符合防火規格的防火門才
      通過檢查。消防隊檢查時是口頭要求提出防火門一小時防
      火門時效之認證證明。我有告知業主（即被告）此事，但
      是該工程當時已經申報完工無法再進行工程的變更設計，
      而原告方面必須等到驗收合格之後才能領取工程，原告方
      面也急於領取工程款，故在被告知悉的情況下換裝符合規
      定的防火門，當時對於增加的費用並沒有說好要如何處理
      。我為了此事有跟被告方面討論變更防火門的費用要如何
      支付，被告公司表示他們屬於公家單位，必須符合相關規
      定，我認為原告也是符合合約設計內容去施工，如果由原
      告自行吸收費用也不合理，後來對於防火門費用如何負擔
      不了了之。（問：對於防火門部分兩造有無達成被告所述
      協議內容一事？）沒有。當時是被告公司還有其他工程，
      而且也需要製作防火門，於是我建議將其他工程編列本件
      同規格的防火門，並且建議原告去投標，如果標得就可以
      減少此部分的費用負擔。但是，新工程部分也不了了之。
      」（原審卷63頁筆錄參照）。是上訴人之所以另行施作符
      合消防規定之不鏽鋼門，係為使工程通過消防檢查而取得
      使用執照。
    (2)被上訴人就上開不鏽鋼門之價金為何無法給付，於原審之
      陳述：「原告（即上訴人）上述重新施作兩扇不銹鋼防火
      門事實之緣由被告（即被上訴人）不爭執，被告公司也願
      意給付該部分的款項，但是因為此部分涉及到建築師設計
      不當的問題，故當時雙方及建築師有進行協議，由建築師
      將兩扇不銹鋼防火門的工程項目另行編列在其他的工程項
      目內，日後得標該工程的廠商即不須施作此部分工程，將
      所需的費用直接給付給原告即可。因為建築師另行編列的
      工程尚未發包，故此部分費用無法確定由何人支付。」（
      原審卷36頁筆錄參照）；「（問：為何此部分不給付？）
      被告對於二扇防火門的價金不爭執，但是因為被告方面認
      為此涉及變更工程手續上比較麻煩，而且建築師方面願意
      處理，所以希望以便宜方式來處理此部分的價金。」（原
      審卷49頁筆錄參照）。「當初建築師有跟我們說防火門的
      價金，建議我們放到其他工程，請款出來再交付，但上訴
      人沒有同意，後來也沒有其他工程，所以不了了之。上訴
      人也沒有辦法證明有新的契約。價金部分我們不爭執，但
      是因為認為建築師處理有瑕疵，所以無法和解給付。」（
      本院卷53頁）。據被上訴人自原審以來多次之陳述，足認
      被上訴人方面之認知，其本亦願意給付上開防火門之價金
      ，然礙於被上訴人之公司體制，未編列之工程項目無科目
      可付款，因此欲採行便宜措施，將上開價金改列入其他工
      程處理，惟近期並無其他工程發包，故未能付款。
    (3)綜合上開不銹鋼防火門之施作經過、建築師之證詞及被上
      訴人之陳述，足認系爭不銹鋼防火門並非原工程採購合約
      之範圍，如按一般程序，施作新防火門應由被上訴人與建
      築師方面先行變更設計、上訴人方面施工後，再行領款，
      然因該工程其他部分已全部完工，如按上開程序重新變更
      設計，將延後取得使用執照時間，及影響上訴人領取工程
      款之時間，因此採行便宜措施，先由上訴人裝設新防火門
      ，以使消防檢查通過而取得使用執照，被上訴人亦知悉上
      開因消防檢查而換裝防火門之情事，因未變更設計而無名
      目可以付款。按民法第491條規定：「如依情形，非受報
      酬即不為完成其工作者，視為允與報酬。未定報酬額者，
      按照價目表所定給付之；無價目表者，按照習慣給付。」
      本件不鏽鋼防火門非原工程範圍，其更換須費用34,650元
      ，於系爭防火門更換前，兩造並未達成該防火門由上訴人
      免費贈送之合意，上訴人完成若干工程之部分，即應受有
      相當之報酬；被上訴人方面之認知，亦願意就防火門部分
      付款，是認系爭防火門被上訴人已允與報酬，縱被上訴人
      之內部作業程序，無付款之名目，此係被上訴人內部事項
      ，要難以之作為拒絕付款之正當抗辯事由，被上訴人抗辯
      當時被上訴人僅單純沈默云云，顯與事實不符，自無可採
      。
五、綜上所述，本件系爭工程採購契約，兩造約定之施工期限11
    0個日曆天，且該日曆天應計入星期例假日、國定假日或其
    他休息日，則上訴人於94年8月4日開工後，依約應於94年11
    月21日完工，然其遲至95年1月5日始完工，已逾期39日（應
    扣除累計不計入工期6日），被上訴人因此扣款435,162元，
    即屬正當。又上訴人因欲符合消防檢查，另施作不鏽鋼防火
    門扇之工程，並非兩造訂約時原定之工程項目，然依施作之
    經過、建築師之證詞及被上訴人之陳述，依其情形，非受報
    酬，即不為完成其工作，視為上訴人允與報酬。從而，上訴
    人請求被上訴人給付防火門費用34,650元，及自起訴狀繕本
    送達翌日（即95年12月1日）起至清償日止，按年利率百分
    之5計算之利息，自屬有據，應予准許。逾此所為請求，為
    無理由，應予駁回。原審就上開應准許部分，為上訴人敗訴
    之判決，尚有未洽，上訴意旨求予廢棄改判，為有理由，爰
    由本院予以廢棄改判如主文第2項所示。至於上訴人之請求
    不應准許部分，原判決為上訴人敗訴之判決，經核於法並無
    不合，上訴意旨求予廢棄改判，為無理由，應駁回其上訴。
六、本件第一審訴訟費用確定為5,070元（即第一審裁判費）、
    第二審訴訟費用確定為7,605元（即第二審裁判費），應由
    被上訴人給付十分之一即1,268元（元以下四捨五入），餘
    11,407元由上訴人負擔。
七、據上論結，本件上訴為一部有理由，一部無理由，依民事訴
    訟法第436條之1第3項、第450條、第449條第1項、第79 條
    但書、第87條第1項、第2項，判決如主文。
中　　華　　民　　國　　96　　年　　11　　月　　27　　日
                  民事第二庭    審判長法　官　楊清安
                                      法　官　陳金虎
                                      法　官　蔡孟珊
以上正本證明與原本無異。
本判決不得上訴。
中　　華　　民　　國　　96　　年　　11　　月　　27　　日
                                      書記官　吳幸芳
